臺灣嘉義地方法院民事判決　　　95年度簡上字第65號
上　訴　人　庚○○
訴訟代理人　曾錦源律師
被上訴人　　乙○○
訴訟代理人　嚴庚辰律師
　　　　　　陳國瑞律師
上列當事人間請求遷讓房屋事件，上訴人對於民國95年7月20日
本院嘉義簡易庭95年度嘉簡字第25號第一審判決起上訴，本院於
民國96年12月10日言詞辯論終結，判決如下：
    主  文
原判決主文第一項關於「確認坐落嘉義縣竹崎鄉○○○段八之廿
五地號、地目林土地上，門牌號碼為嘉義縣竹崎鄉仁壽村二鄰交
力坪四十七之十三號（如附圖所示Ａ、Ｂ、Ｃ部分）建物所有權
為被上訴人所有。」部分，暨該部分訴訟費用負擔及假執行之宣
告均廢棄。
上開廢棄部分，被上訴人在第一審之訴及假執行聲請均駁回。
其餘上訴駁回。
第一、二審訴訟費用由上訴人負擔二分之一，餘由被上訴人負擔
。
    理  由
一、按確認法律關係之訴，非原告有即受確認判決之法律上利益
    者，不得提起之，民事訴訟法第247條第1項前段定有明文，
    又所謂「即受確認判決之法律上利益」，係指因法律關係之
    存否不明確，致原告在私法上之地位有受侵害之危險，而此
    項危險得以對於被告之確認判決除去之者而言，此有最高法
    院27年度上字第316號判例可資參照。兩造均主張就本件爭
    執之建物為所有人，並否認對造之所有權人地位，顯然兩造
    就該建物之所有權歸屬發生爭執，若不予確認，被上訴人在
    私法上之地位與權利將有受侵害之虞，揆諸前揭說明，被上
    訴人提起如原審主文第一項所示確認之訴，以排除此項不明
    確之危險，核屬有據，合先敘明。
二、被上訴人主張：被上訴人與訴外人丙○○、黃明增三兄弟，
    於民國76年4月間共同向訴外人黃金川購買坐落嘉義縣竹崎
    鄉○○○段8之25地號、地目林、面積7733平方公尺之土地
    （下稱系爭土地），並保持共有狀態，迄於81年6月24日辦
    理協議分割，該地分歸被上訴人單獨所有；而被上訴人、丙○○、黃明增三人於75年間委由妹婿在系爭土地上興建如附
    圖所示A部分面積0.0142公頃、B部分面積0.0045公頃、C部
    分面積0.0025公頃製茶用房舍（下稱系爭建物），其後並將
    系爭建物借與黃明增使用，因此黃明增與上訴人（即黃明增
    之妻）即居住使用迄今，然因土地分割時，將系爭土地及建
    物均分歸被上訴人所有，被上訴人仍繼續將系爭建物借與黃
    明增使用，迄於80年（應係82年間，原審誤載）間黃明增病
    逝，黃明增與被上訴人間就系爭建物之借貸契約應已消滅，
    然上訴人仍居住系爭建物迄今，顯屬無權占用，爰以起訴狀
    為催告返還系爭建物之通知，而先位聲明：如主文所示；又
    如本院認系爭建物並非被上訴人所有，則備位聲明：請求上
    訴人騰空遷讓系爭建物，並將土地返還與被上訴人。
三、上訴人則以：系爭建物係由上訴人之夫黃明增於75年間以農
    業青年創業為由，向農會貸款興建，並於75年12月完工，所
    有權屬於黃明增所有，被上訴人未取得系爭建物所有權，證
    人即曾任竹崎農會總幹事之丁○○，與承辦共有土地分割之
    代書甲○○之證詞，可證明分割時委託人未提及系爭建物，
    自未提及土地有無租賃關係，則為辦理土地分割之便，避免
    優先購買權之干擾而載寫「本件土地無租賃關係」非代表真
    相，另就證人即系爭建物裝潢工人己○○之證詞可知，當時
    委託裝潢及支付裝潢費用者僅黃明增，如被上訴人為系爭建
    物所有權人，則黃明增何必自己花費金錢裝潢建物；又土地
    分割協議係被上訴人持兄弟三人印章私蓋完成，再交付代書
    辦理，分割協議係偽造，不生法律效力，即被上訴人於土地
    分割時，疑似有冒領黃明增印鑑證明之情，分割顯有疑義；
    再者，當初被上訴人向黃明增所提分割條件為丙○○分得茶
    園，但須與黃明增共同平分三年收成收入，而茶廠即系爭建
    物是黃明增所興建，理當歸黃明增所有，而被上訴人原承諾
    其所占有之土地會分割予黃明增，黃明增並未同意，因早看
    出被上訴人欲併吞其辛苦所興建之建物，故憤而離家，丙○○未曾分過茶園收入予黃明增或上訴人，甚至丙○○與被上
    訴人在法庭偽證，聯合欺壓上訴人，而證人丙○○、黃春蔡
    （為被上訴人的胞姐）皆為法律上或事實上之利害關係人，
    依常理推測其等證詞可性度相對為低，親姊弟間，人情上恐
    怕有所顧慮，而對上訴人孤兒寡母不利益，其等證詞與事實
    不符；又黃明增原始起造系爭建物後，不久即因故過世，留
    下建屋貸款新台幣（下同）一百二十、三十萬元債務，皆由
    上訴人獨自承受付清所有貸款，被上訴人不僅未分擔黃明增
    生前債務，包括系爭建物貸款，且尚共同繼承黃明增之財產
    （含土地），被上訴人不思感激，為弟媳即上訴人分攤重擔
    ，竟又興訟，強令上訴人遷離生活唯一住所，被上訴人之行
    徑，迫使孤兒寡母，無立錐之地，恐失事理之平；又系爭建
    物既未辦理保存登記，則雖有轉讓，依法不生權利變動之效
    果，則縱認前述共有土地分割協議內容為真實，然真正原始
    起造人為黃明增一人，縱黃明增協議將系爭建物隨同共有土
    地分割轉讓與被上訴人，惟系爭建物未辦保存登記，原屬黃
    明增所有或分別共有，因未能辦理移轉登記，自難認被上訴
    人得單獨取得所有權，且黃明增於82年間死亡，故被上訴人
    非因繼承而原始取得，故在黃明增死後，上訴人為其配偶，
    與乙○○及其他兄弟姐妹同為黃明增繼承人之一，仍為系爭
    建物共有人，非無權占有；況依房屋稅條例第4條第1項前段
    「房屋稅向房屋所有人徵收之」之規定，系爭建物之水電費
    用、稅捐均係上訴人繳納，依法應為系爭建物所有人；復縱
    認系爭土地為被上訴人所有，系爭建物仍屬有權占用該土地
    ，上訴人主張類推適用民法第425條之1規定，應認有租賃關
    係之適用。為此，聲明：原判決廢棄；被上訴人在第一審之
    訴駁回。
四、本件不爭執事項：系爭土地係於76年4月間由被上訴人與訴
    外人丙○○、黃明增三兄弟共同自訴外人黃金川受讓取得，
    並保持共有狀態，迄於81年6月24日辦理協議分割，該地分
    歸被上訴人單獨取得；又坐落系爭土地上如附圖所示未辦保
    存登記之系爭建物係於75年間興建後，迄黃明增於82年間死
    亡止，均由黃明增使用，並有土地買賣所有權移轉契約書、
    共有土地所有權分割契約書影本、土地謄本、戶籍謄本等件
    可稽。
五、本件爭執之事項及法院判斷：系爭建物究由何人起造，是否
    為被上訴人單獨所有？上訴人占用系爭建物有無法律權源？
    經查：
  (一)系爭建物係坐落被上訴人所有之系爭土地上，而系爭土地尚
    未分割前，則屬被上訴人與丙○○、黃明增三兄弟所共有，
    經其等於81年6月24日就共有之四筆土地即同段8之25 、8之
    33、9之10、9之11地號土地一併辦理協議分割，而使被上訴
    人與丙○○、黃明增分別取得部分土地所有權乙節，亦據被
    上訴人提出土地所有權分割契約書、共有土地分割明細表，
    包括系爭8之25地號（面積7,733平方公尺，分歸乙○○所有
    ）、8之33地號（面積8,701平方公尺，分歸丙○○所有）、
    9 之10地號（面積3,307平方公尺，分歸黃明增所有）、9之
    11地號（面積3,656平方公尺，分歸黃明增所有）等件影本
    各1份為證，上訴人固質疑土地分割協議係被上訴人持兄弟
    三人印章私蓋完成，再交付代書辦理，分割協議係偽造，被
    上訴人於土地分割時，疑似有冒領黃明增印鑑證明之情，分
    割顯有疑義云云，惟不僅空言無法證明，並為被上訴人所否
    認，而證人即當時承辦之代書甲○○亦證述：共有土地所有
    權分割契約書是伊所蓋印，並非當事人蓋印等語（見本院96
    年1月17日訊問筆錄），且參以該三兄弟間分產協議之實質
    結果，上訴人之先夫黃明增共計分得之土地面積即同段9之
    10地號、9之11地號，合計約6,963平方公尺，此外，黃明增
    尚分得另筆同段8之31號土地應有部分二分之一（面積7,252
    平方公尺），則黃明增於三兄弟中所分得之權利比例，反而
    係三兄弟中最為廣大者，並無何明顯不公平處，因之其間之
    分割協議與移轉登記等程序，應屬真實，上訴人質疑黃明增
    之印鑑證明是否有遭人冒領或私蓋云云，實屬空言不足採信
    。是以，系爭建物所坐落之系爭8之25號土地經三兄弟協議
    分割後為被上訴人所有一情，應屬事實。
  (二)次查，系爭建物於分割時亦曾明確約定應歸屬被上訴人取得
    乙節，亦經證人丙○○、戊○○（被上訴人胞姐）等於原審
    及本院審理時到庭一再證述，關於分割土地時確有將系爭建
    物直接分歸由分得所坐落土地之被上訴人一同取得，當時係
    以抽籤方式，分得系爭土地就連同地上房屋（見原審95年5
    月2日審理筆錄、本院96年9月28日訊問筆錄），且互核證人
    丙○○、戊○○關於共有土地分割係以抽籤為之，抽到系爭
    土地就連同系爭建物等情之證述內容亦大致相符，亦難認有
    何虛偽，上述證人既確係在場聞見分割過程，而其等證述又
    非虛偽，縱令證人與當事人有親屬或其他利害關係，其等證
    言亦非不可採信，上訴人徒以證人丙○○、黃春蔡與兩造有
    親屬或利害關係，而謂其等證言均難採信，揆諸證人為不可
    代替之證據方法之義（最高法院53年台上字第2673號判例意
    旨參照），自屬不合。再者，依據上述證人所述及前述分配
    結果觀之，被上訴人三兄弟就分產之協議並無特別不利於任
    何一人之情形下，則將取得系爭土地之被上訴人一併取得系
    爭建物權利之分配方式，亦合乎常情，且使未經合法保存登
    記之系爭建物權利與所坐落之土地歸屬於同一人，亦有助於
    財產之利用，上訴人質疑建物部分是否分產云云，亦較悖於
    常情而非可採信。
  (三)又上訴人另辯稱系爭建物係由黃明增貸款興建云云，惟經原
    審及本院依上訴人請求傳訊農會負責人丁○○，惟證人丁○○證述：黃明增種植茶葉，有辦理農村青年創業貸款，但農
    會不過問其貸款具體做何用途等語（見本院96年1月17日訊
    問筆錄），顯難認有上訴人所辯稱之情形；而上訴人復聲請
    傳訊興建系爭建物之甲○○、許金飛、鄭昆林等，惟該等證
    人到庭均證述稱：確係由包括被上訴人、丙○○、上訴人之
    先夫黃明增等三人共同委託興建，許金飛更且證稱於興建第
    一層時上訴人尚未與黃明增結婚等語（見原審95年5月25日
    審理筆錄），亦核與證人戊○○證述：系爭建物興建時，上
    訴人尚未嫁到伊家等語，及證人丙○○亦證述：土地本來是
    兄弟共有，系爭建物是兄弟三人合建，當時上訴人尚未嫁到
    夫家，黃明增申辦貸款，也是拿共同種茶賺的錢繳貸款，當
    時一起做，沒有分管，嗣黃明增結婚，大家合不來，才辦分
    割，當時未載明清楚，係因兄弟感情還不錯，後來其過世，
    才發生本件爭執等語（均同上述筆錄），均顯與上訴人所辯
    係由其與黃明增興建云云，並不相符。而上訴人另提出系爭
    建物之台灣電力公司股份有限公司（下稱台電公司）之供電
    用戶名義為庚○○、嘉義縣稅捐稽徵處課徵房屋稅之義務人
    名義為庚○○等以證明所有權歸屬，然台電公司之用戶名稱
    僅係供電契約之相對人，與建物所有權人無涉，又「房屋設
    稅籍僅係用以核課稅捐使用，無關產權歸屬認定」，亦有嘉
    義縣稅捐稽徵處嘉縣稅分房字第0940007859號函說明至為明
    確，均無法作為認定系爭建物所有權歸屬之依據，僅能說明
    系爭建物於該期間確係由上訴人使用或負擔電費、稅捐之事
    實，因之上訴人就系爭建物為其與黃明增所有之辯詞，並無
    依據，殆難採信。準此，依前揭說明及證人證述，足認系爭
    建物確係由被上訴人、丙○○、黃明增等三兄弟共同委託興
    建，應屬該三人共同起造而共有系爭建物之所有權無誤。
  (四)復按公同共有物，如公同共有人中之一人或數人，以其他公
    同共有人處分公同共有物為無效，對於主張因處分而取得權
    利之人，雖非不可提起確認該物仍屬公同共有人全體所有之
    訴，但提起確認自己部分公同共有權存在或交還自己部分之
    訴，則為法所不許（最高法院37年上字第7302號判例意旨參
    照），此於分別共有物應得援用；次按，不動產物權，依法
    律行為而取得、設定、喪失及變更者，非經登記，不生效力
    ，民法第758條定有明文；又未辦保存登記建物或違章建築
    之讓與，因不能為移轉登記而不能為不動產所有權之讓與，
    讓與人僅能將建物之事實上處分權讓與受讓人，則系爭建物
    因未辦保存登記，所有權係屬原始起造人，並無從為所有權
    之移轉登記，其所有權尚未因雙方間之買賣或讓與行為而產
    生變動，是受讓人並未取得系爭建物之所有權（最高法院74
    年度台上字第1317號判決意旨參照）。本件雖因被上訴人三
    兄弟共有土地分割，而約定由被上訴人取得系爭建物，然系
    爭建物未辦保存登記等情，已見上述，則按之前揭說明，系
    爭建物因不能為移轉登記，而不能為不動產所有權之讓與，
    至多可認係就系爭建物取得其餘部分之事實上處分權，難認
    被上訴人已取得其餘共有人受讓之所有權。準此，被上訴人
    於原審主張系爭建物為其所有，並訴請確認系爭建物所有權
    為被上訴人所有（單獨所有），核與前揭判例意旨不符，洵
    屬無據。
  (五)至上訴人雖另抗辯在黃明增死後，上訴人為其配偶，與被上
    訴人及其他兄弟姐妹同為黃明增繼承人，仍為系爭建物共有
    人，非無權占有云云。雖據上訴人提出戶籍謄本1份為憑，
    及被上訴人就兩造及被繼承人黃明增其餘兄弟姊妹均為繼承
    人乙節並未爭執，固堪採信。然系爭未辦保存登記建物，雖
    不能向地政機關辦理登記，但仍得為讓與之標的，被上訴人
    分割受讓而取得事實上處分權，已見上述，則在黃明增分割
    讓與原始建築之應有部分後，繼承人即上訴人自不得再以系
    爭建物不能登記為由主張所有權為其原始取得，而據以對抗
    受讓之被上訴人（最高法院91年度台上字第2154號判決意旨
    參照）；況共有人按其應有部分，對於共有物之全部，雖有
    使用收益之權，惟共有人對共有物之特定部分使用收益，仍
    須徵得他共有人全體之同意，非謂共有人對共有物之全部或
    任何一部有自由使用收益之權利。如共有人不顧他共有人之
    利益，而就共有物之全部或一部任意使用收益，即屬侵害他
    共有人之權利（最高法院院62年台上字第1803號判例參照）
    。本件被上訴人既已受讓系爭建物，按之前揭說明，上訴人
    自不得就系爭建物之全部或特定一部分為使用，上訴人謂其
    已取得系爭建物之共有權，對該建物非無權占有云云，自屬
    誤解。
　(六)末查，本件被上訴人就系爭建物為原始起造之一，並因系爭
  　土地分割而取得其餘持分之事實上處分權，應堪認定。而被
    上訴人前雖曾借與黃明增使用，此為兩造所不爭執，然借用
    人黃明增既已死亡，依據民法第472條第4款之規定，無償使
    用借貸關係之貸與人即被上訴人自得終止借貸契約，本件被
    上訴人既已終止契約，復以原審起訴狀催告返還，上訴人自
    有返還之義務，上訴人占用系爭建物及占用被上訴人所有之
    系爭土地，既均屬無權占有，被上訴人請求上訴人騰空遷讓
    系爭建物，即屬有據。至上訴人另以系爭建物占用系爭土地
    ，仍有民法第425條之1規定之類通適用，而有租賃關係之適
    用云云，則與前述法條規定意旨明顯不符，自難援引。
六、綜上所述，本件上訴人既未能舉證證明其有何正當使用系爭
    建物、土地之法律權源。從而，被上訴人本於原始起造及受
    讓系爭建物與系爭土地所有權人之法律地位，在終止前述借
    用關係後，求為判決上訴人應將如附圖所示之系爭建物騰空
    遷讓返還與被上訴人，洵屬於法有據，應予准許，原審並依
    職權酌定履行期間為三個月，暨本件為適用簡易程序所為上
    訴人敗訴之判決，依民事訴訟法第389條第1項第3款之規定
    ，依職權宣告假執行，經核與法並無違誤，上訴意旨求予廢
    棄改判，為無理由，應駁回其上訴，且本件標的原審核定之
    價額為新台幣（下同）10萬元，而系爭建物依房屋課稅現值
    僅有17萬0,600元，此有95年房屋稅繳款書復原原審卷可按
    ，依民事訴訟法第436條之2規定其第二審裁判，已不得上訴
    ，本件判決於宣判時業即確定，兩造均陳明願供擔保，請求
    准予宣告假執行或預供擔保免為假執行，不應准許，併此敘
    明。至被上訴人請求確認系爭建物所有權為被上訴人所有（
    單獨所有），核屬無據，上訴人上訴意旨指摘原判決該部分
    不當，求予廢棄改判，為有理由，爰由本院予以廢棄改判，
    並諭如主文第二項所示，並駁回原審該部分之訴及假執行之
    聲請。
七、本件事證已臻明確，兩造其餘攻擊防禦方法，經審酌後，核
    與本判決之結果無影響，爰不以一一論述，附此敘明。
八、據上論結，本件上訴人之上訴，一部有理由，一部無理由，
    依民事訴訟法第436條之1第3項、第450條、第449條第1項、
    第79條，判決如主文。
中　　　華　　　民　　　國　96　年　　12　月　  24　　日
              民事第一庭審判長法　官　林世芬
                              法　官　涂裕洪
                              法　官　李文輝
以上正本係照原本作成。
本判決不得上訴。
中　　　華　　　民　　　國　96　年　　12　月  　24　　日
                              書記官  黃秀嬌
